ACORDAO-COMPLETO-2418840

ACÓRDÃO 8061/2020 ATA 25/2020 - SEGUNDA CÂMARA

VISTO, relatado e discutido este pedido de reexame, interposto por Ernesto Di Tullio Simões contra o Acórdão 827/2020-TCU-Segunda Câmara, pelo qual este Tribunal julgou ilegal o ato de concessão de pensão civil instituída por Maria Helena Di Tullio Simões, ex-servidora do Tribunal Regional Eleitoral da Bahia.
ACORDAM os ministros do Tribunal de Contas da União, reunidos em sessão da 2ª Câmara, ante as razões expostas pela relatora, e com fundamento nos arts. 33 e 48 da Lei 8.443/1992, em:
9.1. conhecer do pedido de reexame e dar-lhe provimento, de modo a tornar nulo o Acórdão 827/2020-TCU-Segunda Câmara;
9.2. restituir o processo ao relator a quo, após dar ciência desta deliberação ao recorrente.

Pedido de reexame interposto contra acórdão por beneficiário de pensão civil instituída por ex-servidora do Tribunal Regional Eleitoral da Bahia.

Segunda Câmara

Tribunal Regional Eleitoral da Bahia.

3. Recorrente: Ernesto Di Tullio Simoes (CPF XXX.934.065-XX).

13.1. Ministros presentes: Augusto Nardes (na Presidência), Aroldo Cedraz, Raimundo Carreiro e Ana Arraes (Relatora).
13.2. Ministros-Substitutos presentes: Marcos Bemquerer Costa e André Luís de Carvalho.

ACORDAO-COMPLETO-2463368

Acórdão 8314/2021 - Segunda Câmara

ANA ARRAES

ministro Raimundo Carreiro.

Adoto como relatório a instrução aprovada no âmbito da Secretaria de Recursos (peça 47) , cuja proposta de encaminhamento foi endossada pelo Ministério Público junto ao TCU, na pessoa da procuradora-geral Cristina Machado da Costa e Silva (peça 49) : 
"INTRODUÇÃO
1.	Trata-se de pedido de reexame (peça 32) interposto pelo Sr. Ernesto Di Tullio Simões, na condição de filho inválido, beneficiário da pensão civil instituída pela Sra. Maria Helena Di Tullio Simões, ex-servidora do TRE/BA, contra o Acórdão 827/2020-TCU-Segunda Câmara (peça 18) , que teve como relator o Excelentíssimo Senhor Ministro Raimundo Carreiro.
1.1. A deliberação recorrida apresenta o seguinte teor:
VISTOS, relatados e discutidos estes autos de pensão civil, em favor de Ernesto Di Tullio Simões, na condição de filho inválido da instituidora, Maria Helena Di Tullio Simões, ex-servidora do Tribunal Regional Eleitoral da Bahia.
ACORDAM os Ministros do Tribunal de Contas da União, reunidos em Sessão da Segunda Câmara, diante das razões expostas pelo Relator, nos termos dos arts. 71, inciso III, da Constituição Federal, 1º, inciso V, e 39, inciso II, da Lei 8.443/1992, e 260 a 262, do Regimento Interno do Tribunal de Contas da União, em:
9.1 considerar ilegal e negar registro ao ato de pensão civil em favor de Ernesto Di Tullio Simões (peça 1) , em face da comprovada ausência de dependência econômica do beneficiário em relação à instituidora à época do óbito, decorrente da percepção de proventos de aposentadoria pelo mesmo interessado; 
9.2 dispensar o ressarcimento das quantias indevidamente recebidas de boa-fé, consoante o Enunciado nº 106 da Súmula de Jurisprudência do TCU;
9.3 determinar ao Tribunal Regional Eleitoral da Bahia que:
9.3.1 faça cessar, no prazo quinze dias contados da ciência, os pagamentos decorrentes do ato ora impugnado, sob pena de responsabilidade solidária da autoridade administrativa omissa, nos termos do art. 262 do Regimento Interno/TCU;
9.3.2 no prazo de trinta dias, contados da ciência, disponibilize a este Tribunal, por meio do Sistema e-Pessoal, comprovante da data em que o interessado tomou conhecimento deste Acórdão, conforme art. 21, inciso I, da IN-TCU 78/2018;
9.4 determinar à Secretaria de Fiscalização de Pessoal (Sefip) que monitore o cumprimento das determinações ora expedidas, representando ao Tribunal, em caso de irregularidades;
9.5 dar ciência deste Acórdão, bem como do Relatório e Voto que o fundamentam, ao órgão responsável pela concessão (grifos acrescidos) .
HISTÓRICO 
2.	A presente pensão civil, que foi deferida ao recorrente, na condição de filho inválido, foi julgada ilegal, eis que o beneficiário percebe proventos de aposentadoria por invalidez, decorrente do exercício do cargo de professor na rede estadual pública de ensino e, portanto, ficou descaracterizada a sua dependência econômica em relação à instituidora (Sra. Maria Helena Di Tullio Simões, mãe do interessado) . 
ADMISSIBILIDADE
3.	Reitera-se o exame de admissibilidade realizado pelo Sar/Serur (peça 40) , que opinou pelo conhecimento do recurso, nos termos do artigo 48 da Lei 8.443/1992, c/c os artigos 285 e 286, parágrafo único, do RI/TCU, suspendendo-se os efeitos dos subitens 9.1, 9.3 e 9.3.1 do Acórdão 827/2020-TCU-Segunda Câmara, em relação ao recorrente. A Excelentíssima Senhora Ministra Ana Arraes, mediante despacho de peça 43, concordou com esta unidade técnica. 
EXAME DE MÉRITO
 Delimitação
Constitui objeto do presente recurso definir se:
o acórdão recorrido é nulo, por não se ter oferecido a possibilidade de contraditório antes do julgamento;
é desnecessária a comprovação de dependência econômica em relação à instituidora.
Do contraditório
5.1.	O recorrente aduz que teria havido ofensa ao princípio do contraditório, com base nos seguintes argumentos:
5.2.	Para a formação do contraditório, o Nobre Relator determinou a ciência e manifestação do interessado, ora Recorrente, sobre os fatos e documentos que embasam a proposta de encaminhamento, tendo em vista que as provas fornecidas para a proposta de negativa de registro do ato de concessão não foram submetidas ao crivo contraditório (PEÇA 15) .
5.3.	No entanto, equivocou-se o Nobre Relator ao não observar a irregularidade na expedição da notificação encaminhada ao interessado, qual seja: o número do endereço está ERRADO, uma vez que o endereço do interessado é à Rua Carlos Maron, nº 135, e não 155 como expedido na notificação e escrito no aviso de recebimento.
5.4.	O certo é que tal notificação JAMAIS foi entregue no Condomínio Edifício Jardim Real localizado na Rua Carlos Maron, nº 135, Candeal, Salvador/BA e muito menos ao Interessado, sendo inegável a irregularidade da notificação.
5.5.	Dessa maneira, considerando que a notificação foi endereçada de forma equivocada, não sendo entregue ao Interessado e não tendo sido realizada por outras formas previamente estabelecidas, resta patente a nulidade processual.
Análise:	
5.6.	Rejeita-se, desde já, o argumento de ter havido violação aos princípios do contraditório e da ampla defesa, em virtude de não ter sido oportunizado ao ora recorrente o direito de se manifestar nos autos antes da prolação do acórdão recorrido, porquanto o entendimento consubstanciado na Súmula Vinculante 3 do STF expressamente excepciona a observância do contraditório e da ampla defesa previamente ao julgamento do Tribunal, nesses termos:
Nos processos perante o Tribunal de Contas da União asseguram-se o contraditório e a ampla defesa quando da decisão puder resultar anulação ou revogação de ato administrativo que beneficie o interessado, excetuada a apreciação da legalidade do ato de concessão inicial de aposentadoria, reforma e pensão (grifos acrescidos) . 
5.7.	É dizer: a notificação prévia do interessado, antes do julgamento do processo de pensão em que o recorrente é beneficiário, é desnecessária, não havendo que se falar, portanto, em nulidade processual, pelo fato de se ter enviado missiva para endereço diferente do seu.
6. Da dependência econômica
6.1.	O recorrente aduz que é desnecessário comprovar a dependência econômica em relação à instituidora, com base nos seguintes argumentos:
6.2.	A Lei nº 8.112/90 alça à condição de beneficiário, independente da comprovação de dependência econômica, o filho inválido enquanto durar a invalidez.
6.3.	Outrossim, além de não exigir a dependência econômica como requisito para concessão do benefício de pensão ao filho inválido, não há também nenhuma vedação ao acúmulo de pensão por morte com a aposentadoria por invalidez. 
6.4.	Ao contrário do entendimento adotado pela Colenda Câmara, o entendimento jurisprudencial, em especial do Superior Tribunal de Justiça, é firme de que é possível a acumulação de pensão por morte com aposentadoria.
6.5.	Dessa forma, não há impedimento para que o recorrente receba, cumulativamente, ambos os benefícios. 
6.6.	Há o fato incontroverso de que o Interessado é inválido e aposentado por invalidez pelo Estado da Bahia, percebendo quantia mensal bruta de cerca de R$ 2.000,00 (dois mil reais) à época do óbito da instituidora, cerca de R$ 1.700,00 (um mil e setecentos reais) líquidos. 
6.7.	O simples fato de o Interessado receber aposentadoria por invalidez não elide a presunção de dependência econômica do filho inválido no que se refere a sua genitora, mormente em se considerando que, por lógica mediana, o benefício de aposentadoria de cerca de R$1.700,00 líquidos é insuficiente para suprir as necessidades básicas do beneficiário. Assim, o acórdão atacado deixou de correlacionar tal situação, incorrendo em equívoco no julgado.
6.8.	Ora, no caso concreto, a aposentadoria por invalidez do Interessado corresponde a cerca de 11,5% do benefício de pensão (R$ 14.679,74 - PEÇA 01) , quantia esta imprescindível para a vida digna do Interessado.
Análise:
6.9.	Ressalta-se que pensão civil não é herança. De salientar que muitos brasileiros sobrevivem com a percepção de um salário mínimo mensal. Assim, é extremamente relevante o fato de o recorrente ser servidor aposentado, recebendo proventos de aposentadoria na esfera estadual. 
6.10.	Por conseguinte, não se pode exigir que a União seja onerada pela pensão em apreço, eis que caberá ao interessado reorganizar os seus gastos mensais, para fazer frente à nova situação decorrente do falecimento de sua mãe. 
6.11.	É remansosa a jurisprudência deste Tribunal, no sentido de que é ilegal a concessão de pensão a filho maior inválido, quando houver prova da ausência de dependência econômica em relação ao servidor falecido que instituiu o benefício (cf., e.g., Acórdão 2352/2020-TCU-Primeira Câmara, Acórdão 3369/2009-TCU-Primeira Câmara, Acórdão 10404/2016-TCU-Segunda Câmara, Acórdão 2045/2017-TCU-Primeira Câmara, Acórdão 7563/2019-TCU-Primeira Câmara, Acórdão 5054/2017-TCU-Segunda Câmara, Acórdão 2260/2019-TCU-Primeira Câmara, 8.673/2018-TCU-Segunda Câmara, Acórdão 5151/2015-TCU-Primeira Câmara) .
6.12.	Sobre a importância dos precedentes supracitados, vem à baila o escólio de Cueto Rua:
As sentenças dos juízes são fontes do Direito porque elas inspiram outros juízes, os funcionários administrativos, os legisladores e os integrantes do grupo social, levando-lhes a atuar de uma maneira similar no futuro (apud Octavio Bueno Magano, in Manual de Direito do Trabalho, Parte Geral, 4ª Ed., São Paulo: LTr, 1991, p. 99) .
6.13.	Pois bem. É tamanha a importância do princípio da igualdade, que assim dispôs o constituinte originário no preâmbulo e no art. 5º da Lei Maior de 1988: 
Preâmbulo. Nós, representantes do povo brasileiro, reunidos em Assembléia Nacional Constituinte para instituir um Estado Democrático, destinado a assegurar o exercício dos direitos sociais e individuais, a liberdade, a segurança, o bem-estar, o desenvolvimento, a igualdade e a justiça como valores supremos de uma sociedade fraterna, pluralista e sem preconceitos, fundada na harmonia social e comprometida, na ordem interna e internacional, com a solução pacífica das controvérsias, promulgamos, sob a proteção de Deus, a seguinte CONSTITUIÇÃO DA REPÚBLICA FEDERATIVA DO BRASIL.
Art. 5º Todos são iguais perante a lei, sem distinção de qualquer natureza, garantindo-se aos brasileiros e aos estrangeiros residentes no País a inviolabilidade do direito à vida, à liberdade, à igualdade, à segurança e à propriedade (grifos acrescidos) .
6.14.	Sobre o princípio da igualdade, acrescente-se a doutrina de Luiz Flávio Gomes:
Por força do princípio da igualdade, como se percebe, ganha extraordinária força o precedente judicial. Mas não se trata de conferir-lhe força vinculante erga omnes, tal como se dá no sistema do stare decisis. O precedente tem relevância perante o órgão jurisdicional que adotou determinada solução para o litígio. Firmada sua primeira posição, em casos idênticos, urge o mesmo tratamento, sob pena de aplicação desigual da lei, em flagrante violação ao princípio da igualdade. Não existem cidadãos iguais, sem iguais decisões judiciais para casos idênticos. Logo, dentro do modelo democrático e independente de Magistratura, urge a construção de um princípio fundamental: o juiz está vinculado ao seu precedente. Tratando-se de decisão coletiva, o Tribunal ou parcela dele está vinculado ao seu precedente. Pois só observando o precedente é que se dará para situações idênticas o mesmo (e igual) tratamento jurídico. (grifos acrescidos) (in A Dimensão da Magistratura: no estado constitucional e democrático de direito: independência judicial, controle judiciário, legitimação da jurisdição, politização e responsabilidade do juiz. São Paulo: Editora Revista dos Tribunais, 1997, fls. 238/9) .
6.15.	Corroborando as considerações supracitadas, é oportuna a advertência do Tribunal Constitucional da Espanha no precedente STC 108/1988:
Um mesmo juiz ou tribunal não pode modificar o sentido das decisões adotadas anteriormente em casos substancialmente idênticos, a não ser que se aparte conscientemente dele, oferecendo uma fundamentação suficiente e razoável que motive a mudança de critério [...] (apud Augusto César Leite de Carvalho, in Princípios de Direito do Trabalho sob a perspectiva dos Direitos Humanos. São Paulo: LTr, 2018, p. 57) .
6.16.	De mais a mais, tenha-se presente o ensinamento de Celso Antônio Bandeira de Mello:
 (...) por via do princípio da igualdade, o que a ordem jurídica pretende é a impossibilidade de desequiparações fortuitas ou injustificadas (apud Maria Sylvia Zanella Di Pietro, in Direito Administrativo, 30 ed., Rio de Janeiro: Forense, 2017, p. 754) .
6.17.	A doutrina supracitada sobre o princípio da igualdade, aliada à remansosa jurisprudência do TCU, aplainam de lés a lés possíveis dúvidas quanto a se considerar ilegal a presente pensão civil, eis que o TCU não pode modificar o sentido das decisões adotadas anteriormente em casos substancialmente idênticos.	 
CONCLUSÃO
7.	Da análise de mérito, conclui-se que:
o acórdão recorrido não é nulo;
é necessária a comprovação de dependência econômica em relação à instituidora.
7.1.	Por conseguinte, deve-se negar provimento ao presente recurso.
PROPOSTA DE ENCAMINHAMENTO
8.	Ante o exposto, submetem-se os autos à consideração superior, propondo-se, com fundamento no art. 48 da Lei 8.443/1992:
	a) conhecer do recurso interposto, para, no mérito, negar-lhe provimento;
	b) dar ciência do acórdão que for prolatado ao recorrente e aos demais interessados, ressaltando-se que o relatório e o voto que o acompanharem podem ser consultados no endereço www.tcu.gov.br/acordaos, no dia seguinte ao de sua oficialização."
É o relatório.

Lucas Di Tullio Gomes Bezerra (OAB/BA 33.112) e outros representando o recorrente.

Procuradora-geral Cristina Machado da Costa e Silva.

PENSÃO CIVIL. FILHO MAIOR INVÁLIDO. COMPROVAÇÃO DE AUSÊNCIA DE DEPENDÊNCIA ECONÔMICA. OITIVA DO BENEFICIÁRIO. AUSÊNCIA DE MANIFESTAÇÃO. ILEGALIDADE. NEGATIVA DE REGISTRO. PEDIDO DE REEXAME. ERRO NO ENDEREÇAMENTO DO OFÍCIO DE OITIVA DO INTERESSADO. NECESSIDADE DE PRESERVAÇÃO DO PROCEDIMENTO ADOTADO PELO JUÍZO A QUO. PRINCÍPIOS DA SEGURANÇA JURÍDICA E DA BOA-FÉ OBJETIVA. NULIDADE. RETORNO DO PROCESSO À ETAPA ANTERIOR PARA REFAZIMENTO DOS ATOS.

PENSÃO CIVIL (PCIV)

Secretaria de Recursos (Serur).

Por meio do Acórdão 827/2020-TCU-Segunda Câmara, esta Corte julgou ilegal o ato de concessão de pensão civil a Ernesto Di Tullio Simões, ante a existência de provas de afastamento da presunção de sua dependência econômica em relação à instituidora, Maria Helena Di Tullio Simões, sua genitora, ex-servidora do Tribunal Regional Eleitoral da Bahia (TRE/BA) .
2.	Contra essa decisão o pensionista interpõe o presente pedido de reexame, que deve ser conhecido, tendo em vista o atendimento aos requisitos de admissibilidade aplicáveis à espécie, na forma regimental.
3.	Em preliminar, sustenta que não recebeu, em seu domicílio, a comunicação para que se manifestasse sobre os indícios de afastamento da presunção de sua dependência econômica em relação à instituidora, à época do óbito, porquanto o ofício, remetido pelo gabinete do relator a quo, teria sido destinado a endereço distinto do seu. Por essa razão, requer a nulidade do julgamento.
4.	A Secretaria de Recursos (Serur) afasta tal arguição. Reputa que, não obstante o equívoco procedimental, a oitiva não seria obrigatória em atenção ao disposto na Súmula Vinculante 3, segundo a qual "Nos processos perante o Tribunal de Contas da União asseguram-se o contraditório e a ampla defesa quando da decisão puder resultar anulação ou revogação de ato administrativo que beneficie o interessado, excetuada a apreciação da legalidade do ato de concessão inicial de aposentadoria, reforma e pensão".
5.	Quanto ao mérito, a unidade técnica corrobora os fundamentos do aresto recorrido, com citações de precedentes do TCU sobre a matéria, no sentido de que as provas dos autos - em especial o fato de o beneficiário perceber proventos de aposentadoria decorrentes do cargo de Professor da rede pública estadual (Bahia) - são suficientes para descaracterizar a presunção de dependência econômica que autorizaria a manutenção do benefício.
6.	Entendo, data venia do posicionamento da Serur, que o acórdão deve ser anulado.
7.	De fato, não é obrigatória a realização de oitiva da parte para que se manifeste sobre indícios de afastamento da presunção de sua dependência econômica em relação ao instituidor, nos termos do referido enunciado de súmula vinculante.
8.	Considerando que a deliberação foi prolatada antes do prazo de cinco anos da data de ingresso do ato no Tribunal, não se aplica também o entendimento perfilhado no Acórdão 587/2011-TCU-Plenário, segundo o qual a oitiva é necessária após o transcurso do referido prazo quinquenal.
9.	Contudo, não é incomum a realização desta espécie de comunicação, conforme informam os seguintes julgados (Acórdãos 3.874/2019, rel. min. Walton Alencar Rodrigues, e 10.085/2017-1ª Câmara, rel. min. Benjamin Zymler, ambos da 1ª Câmara) : 
"Havendo presunção relativa de dependência econômica do beneficiário em relação ao instituidor da pensão, os interessados não devem ser chamados ao processo para comprovar essa dependência, mas, sim, para se manifestar sobre elementos colacionados aos autos que possam, em tese, afastar aquela presunção legal."
10.	Há de ser respeitado, nesta circunstância, o procedimento adotado na etapa processual pretérita, em homenagem aos princípios da segurança jurídica e da boa-fé objetiva. A ausência de notificação do beneficiário o impediu de exercer o seu direito ao contraditório e à ampla defesa, consoante o procedimento previamente anunciado e perquirido pelo juízo a quo (peça 15) .
11.	O ofício de comunicação foi endereçado à Rua Carlos Maron, número 155, apartamento 602, Bairro Candeal, CEP 40.296-220, Salvador/BA (peças 16 e 17) . Ocorre que o endereço do interessado, segundo consta do cadastro de pessoa física da Receita Federal, é na Rua Carlos Maron, número 135, apartamento 602, Bairro Candeal, CEP 40.296-220, Salvador/BA. Resta claro, portanto, que a oitiva promovida pelo relator a quo não foi recebida no endereço do beneficiário da pensão, mas de terceiro, não identificado nos autos. Logo, não há provas de que tenha sido entregue corretamente.
12.	Portanto, sou favorável à anulação do decisum e à restituição do feito ao relator original, para as providências cabíveis.
	Ante o exposto, VOTO porque seja aprovada a minuta de acórdão que submeto à consideração deste Colegiado.
TCU, Sala das Sessões Ministro Luciano Brandão Alves de Souza, em 28 de julho de 2020.
ANA ARRAES 
Relatora